【裁判字號】    97,上易,402
【裁判日期】    970430
【裁判案由】    毒品危害防制條例
【裁判全文】
臺灣高等法院刑事判決                 97年度上易字第402號
  上  訴  人
  即  被  告  甲○○
                      樓
上列上訴人因違反毒品危害防制條例案件，不服臺灣士林地方法
院96年度易字第432號，中華民國96年7月31日第一審判決（起訴
案號：臺灣士林地方法院檢察署96年度毒偵字第127號），提起
上訴，本院判決如下：
    主  文
上訴駁回。
    事  實
一、甲○○前於民國（下同）90年間因施用毒品案件，經臺灣板
    橋地方法院90年度毒聲字第2780號裁定送觀察、勒戒後，因
    認無繼續施用毒品之傾向，於90年 7月23日執行完畢釋放出
    所，並經臺灣板橋地方法院檢察署檢察官以90年度毒偵字第
    2835號為不起訴處分確定。惟甲○○猶不知悔改，於前案觀
    察、勒戒執行完畢釋放後 5年內，又基於施用毒品之犯意，
    自94年9月間起至95年1月11日止，連續施用第二級毒品安非
    他命多次；另於95年6月2日施用第二級毒品安非他命一次，
    經臺灣士林地方法院 95年度易字第396號及本院96年度上易
    字第748號分別判處有期徒刑 6月及7月確定，嗣經分別依中
    華民國96年罪犯減刑條例減刑為有期徒刑3月及3月15日，定
    應執行有期徒刑 6月（尚未執行）。詎甲○○仍未戒除毒癮
    ，明知毒品危害防制條例將安非他命列為第二級毒品管制，
    不得非法持有及施用，復基於施用第二級毒品安非他命之犯
    意，於95年11月15日為警採尿回溯96小時內之某時，在臺北
    縣淡水鎮○○街168之1號之朋友住處，以將安非他命置於玻
    璃球內加熱燒烤吸食其煙霧之方式，施用第二級毒品安非他
    命一次。嗣於95年11月15日下午 2時45分許，因另案通緝為
    臺北縣政府警察局淡水分局緝獲，並經採集其尿液送驗結果
    呈安非他命陽性反應，因而查悉上情。
二、案經臺北縣政府警察局淡水分局報請臺灣士林地方法院檢察
    署檢察官偵查起訴。
    理  由
一、上訴人即被告甲○○經合法傳喚無正當理由不到庭，爰不待
    其陳述逕行判決，合先敘明。
二、上揭犯罪事實，業據上訴人即被告甲○○於警詢及原審法院
    審理時供承不諱在卷，而被告於上開時地為警查獲後，經警
    採集其尿液送請台灣檢驗科技股份有限公司檢驗結果，發現
    呈安非他命類陽性反應，有該公司 95年12月8日出具之濫用
    藥物尿液檢驗報告乙紙在卷可參（見偵查卷第 9頁），是被
    告上揭自白堪認與事實相符，事證明確，被告犯行，應堪認
    定。
三、至被告甲○○雖具狀辯稱施用毒品具有成癮性及反覆實施等
    特性，其因而基於施用毒品之犯意，多次施用毒品安非他命
    ，前並因施用毒品犯行經臺灣士林地方法院以95年度易字第
    396號及本院96年度上易字第748號分別判處有期徒刑六月及
    七月確定，本次施用毒品犯行應與前案施用第二及毒品安非
    他命犯行具有包括一罪之集合犯關係，屬實質上同一罪，而
    為該確定判決效力所及，不應就本件犯行再行論罪云云，惟
    查刑法業於95年7月1日刪除連續犯之規定，而所謂集合犯，
    乃在構成要件上本即預定有複數之同種行為反覆實施之犯罪
    而言，施用毒品行為，多具有成癮性，而若行為人原即預定
    其有反覆施用第一級或第二級毒品之性質，固得認屬學理上
    所稱「集合犯」而為包括之一罪。然對依集合犯而論以包括
    一罪之判斷，仍不能無限擴張，苟行為人主觀上，非出於一
    個決意，客觀上各行為間，又無密切接近關係，依一般社會
    通念，認不應評價為一罪方合於刑罰公平原則時，自不能悉
    數率皆論以一罪（參照最高法院96台上字第2083號判決意旨
    ）。查被告前先後被訴於94年9月間起至95年1月11日止，連
    續施用第二級毒品安非他命多次，而犯毒品危害防制條例第
    十條第二項之連續施用第二級毒品罪，經臺灣士林地方法院
    以95年度易字第396號判處有期徒刑六月確定；另於95年6月
    2 日復因施用第二級毒品安非他命一次，而犯毒品危害防制
    條例第十條第二項之施用第二級毒品罪，經臺灣士林地方法
    院95年度易字第1203號判處有期徒刑七月，上訴後，經本院
    96年度上易字第 748號判決上訴駁回確定，有各該刑事判決
    書乙紙及本院被告前案紀錄表乙份在卷可參。本件被告復基
    於施用毒品安非他命之犯意，於95年11月15日為警採尿回溯
    96小時內之某時，在臺北縣淡水鎮○○街168之1號之朋友住
    處，以將毒品安非他命置於玻璃球內加熱燒烤吸食其煙霧之
    方式，施用第二級毒品安非他命一次，而經警在上開時地查
    獲，茲被告先後數次施用第二級毒品安非他命之行為，雖為
    同種之複數行為，惟以被告此次施用毒品安非他命之時間距
    其前次施用之時間相距達五月餘，以被告約於五個月之期間
    施用毒品安非他命2次，實難認被告於 95年6月2日施用毒品
    安非他命時，即有當於95年11月15日為警採尿回溯96小時內
    之某時續行施用毒品一次之決意，又此二者相隔既達五個月
    之久，客觀上實難認其係在「密切接近」之一定時間為之，
    故於刑法評價上，依社會健全觀念，要難認彼此具有「集合
    犯」之一罪性質，是本案被告上揭犯行尚難認屬集合犯之包
    括一罪而為前案判決效力所及，被告上揭所辯，要係圖卸刑
    責之詞，殊無足採。
四、按92年7月9日新修正之毒品危害防制條例刪除2犯及3犯之規
    定，僅將施用毒品者簡化區分為初犯、再犯，並認施用毒品
    者係屬病患性犯人，以觀察、勒戒戒除其身癮，並以強制戒
    治去除其心癮。經觀察、勒戒或強制戒治執行完畢釋放後，
    若係 5年後再犯該條例第10條施用毒品罪者，與同條例第20
    條第1項、第2項關於「初犯」之處理方式相同，檢察官應先
    聲請法院裁定令被告入勒戒處所觀察、勒戒，並視有無繼續
    施用毒品傾向，決定應予釋放、為不起訴之處分，或應聲請
    法院裁定令入勒戒處所強制戒治；若係 5年內「再犯」同條
    例第10條施用毒品罪者，則依同條例第 23條第2項規定，由
    檢察官依法追訴。而觀諸該條例第 20條第3項之修正理由：
    「觀察、勒戒或強制戒治 5年後再犯者，顯見前所實施之觀
    察、勒戒或強制戒治已足以遮斷其施用毒品之癮，為期自新
    及協助其戒除毒癮，對此 5年後再犯者，爰明定仍適用初犯
    之規定，先經觀察、勒戒、強制戒治之程序。」，及同條例
    第23條第 2項之修正理由：「為配合簡化施用毒品犯之刑事
    處遇程序，並鑑於經觀察、勒戒或強制戒治執行完畢釋放後
    5 年內再犯者，其再犯率甚高，原據以實施之觀察、勒戒及
    強制戒治既已無法收其實效，自應施以刑事處遇」，顯然如
    施用毒品者係前經觀察、勒戒或強制戒治等治療程序執行完
    畢 5年後，始再施用毒品之「初犯」，因前所執行之觀察、
    勒戒或強制戒治已足收戒除毒癮之效，自應重新執行觀察、
    勒戒或強制戒治等治療程序，並於治療程序執行完畢後，由
    檢察官為不起訴處分，毋庸對之追訴處罰；反之，在「再犯
    」之情形，因其先前所為治療程序顯未能收戒斷毒癮之效，
    且考量施用毒品者之再犯率偏高，乃簡化其刑事處遇程序，
    而逕予追訴處罰，不再施以治療程序。參酌上開立法理由，
    修正毒品危害防制條例就施用毒品者，祇於「初犯」及 「5
    年後再犯」二種情形，有其追訴條件之限制，即須於初犯經
    觀察、勒戒或強制戒治釋放後， 5年內均無施用毒品之行為
    ，始能認其前所實施之觀察、勒戒或強制戒治已足遮斷毒癮
    ，而得於 5年後再犯時，再予適用初犯之規定，重行觀察、
    勒戒等程序。倘5年內已經再犯，被依法追訴處罰，縱其第3
    次（或第3次以上）施用毒品之時間在初犯釋放5年以後，即
    與「5年後再犯」之情形有別，且因已於「5年內再犯」，顯
    見其再犯率甚高，原實施觀察、勒戒或強制戒治，已無法收
    其實效，而無 5年戒斷期之存在，自無再經觀察、勒戒及強
    制戒治之必要，即應依該條例第10條處罰，始符新法修正之
    本旨（參照最高法院95年度第7次刑事庭決議、最高法院95
    年度臺非字第59號、第65號判決意旨）。經查：被告前於90
    年間因施用毒品案件，經臺灣板橋地方法院90年度毒聲字第
    2780號裁定送觀察、勒戒後，因認無繼續施用毒品之傾向，
    於 90年7月23日執行完畢釋放出所，並經臺灣板橋地方法院
    檢察署檢察官以90年度毒偵字第2835號為不起訴處分確定。
    詎其猶不知悔改，於前案觀察、勒戒執行完畢釋放後 5年內
    ，又基於施用毒品之犯意，自94年9月間起至95年1月11日止
    ，連續施用第二級毒品安非他命多次；另於95年6月2日施用
    第二級毒品安非他命一次，經臺灣士林地方法院95年度易字
    第 396號及本院96年度上易字第748號分別判處有期徒刑6月
    及7月確定，嗣經分別依中華民國 96年罪犯減刑條例減刑為
    有期徒刑3月及3月15日，定應執行有期徒刑 6月，有各該刑
    事判決書及本院被告前案紀錄表各乙份在卷可稽。是被告於
    90年7月23日觀察、勒戒執行完畢後5年內，既又於 94年9月
    間起至95年1月11日止及95年6月2日再施用第2級毒品安非他
    命，且經法院判處罪刑確定，即係 「5年內再犯」，揆諸上
    開說明，本案被告既於前受觀察、勒戒執行完畢後 5年內再
    犯施用毒品犯行，依法即應予追訴處罰，嗣其復再犯施用毒
    品犯行，縱其施用毒品時間有在前觀察、勒戒執行完畢五年
    之後，惟此與 「5年後再犯」之情形究有不同，是被告本件
    犯行既非初犯，亦非毒品危害防制條例第20條第3項所指「5
    年後再犯」之情形，即應依法訴追審理。
五、核被告甲○○所為，係犯毒品危害條例第 10條第2項之施用
    第二級毒品罪，至被告為施用第二級毒品安非他命而持有該
    第二級毒品安非他命，其持有毒品安非他命之行為，應為施
    用毒品之當然結果，不另論罪。原審以被告上述犯行，事證
    明確，援引毒品危害防制條例第 10條第2項，刑法第11條前
    段、第41條第1項前段、中華民國罪犯減刑條例第 2條第1項
    第 3款、第7條、第9條之規定，並審酌被告之素行，前已因
    非法施用毒品經送觀察、勒戒，猶未能確實戒除毒害，再犯
    本件施用毒品之罪，惟其施用毒品僅屬自殘行為，對於他人
    之法益尚無直接之侵害及犯罪後之態度等一切情狀，就其所
    犯上開施用第二級毒品罪，量處有期徒刑 8月，並以其所犯
    施用第二級毒品罪之犯罪時間在 96年4月24日以前，合於減
    刑條件，依中華民國 96年罪犯減刑條例第2條第1項第3款之
    規定，減其宣告刑 2分之1為有期徒刑4月，並諭知易科罰金
    之折算標準，經核認事用法，並無不合，而查被告為本件犯
    行時，刑法已廢除連續犯之規定，本件被告施用毒品時間與
    其前次施用毒品之時間相距達 5月餘，亦難認被告前後施用
    毒品犯行係基於單一犯意持續為之，是被告具狀提起上訴，
    認本件施用毒品安非他命犯行應為前案施用毒品安非他命效
    力所及，並指摘原審判決不當，尚難認有理由，應予駁回。
據上論斷，應依刑事訴訟法第368條、第371條，判決如主文。
本案經檢察官許美女到庭執行職務。
中    華    民    國    97    年    4    月    30    日
                  刑事第五庭    審判長法  官  吳  敦
                                      法  官  陳春秋
                                      法  官  張傳栗
以上正本證明與原本無異。
不得上訴。
                                      書記官  李佩真
中    華    民    國    97    年    4     月    30    日
附錄：本案論罪科刑法條全文
毒品危害防制條例第10條
  施用第一級毒品者，處六月以上五年以下有期徒刑。
  施用第二級毒品者，處三年以下有期徒刑。


司法院資訊處製作；財團法人民間司法改革基金會備份。
